臺灣臺中地方法院民事判決　　99年度簡上字第202號
上　訴　人　徐美鳳
被　上訴人　台灣自來水股份有限公司
法定代理人　黃敏恭
訴訟代理人　林振田
上列當事人間請求損害賠償等事件，上訴人對於中華民國99年6
月8日本院臺中簡易庭98年度中簡字第2586號第一審判決提起上
訴，本院於民國100年3月4日言詞辯論終結，判決如下：
    主      文
上訴駁回。
第二審訴訟費用由上訴人負擔。
    事實及理由
壹、程序方面：
一、本件被上訴人台灣自來水股份有限公司之法定代理人於訴訟
    繫屬中已變更為黃敏恭，此有被上訴人提出之聲明承受訴訟
    狀及經濟部99年3月9日經人字第09900536200 號函可稽，茲
    據其聲明承受訴訟，核無不合，先予敘明。
貳、兩造之主張：
一、上訴人起訴主張：
  (一)坐落台中市○○區○○段第976、980地號土地為上訴人所有
    ，同段959、966地號土地則為上訴人與訴外人徐笙裕、徐宗
    誠、徐宗源所共有。4 筆土地（以下合稱系爭土地）中如（
    起訴狀）附圖編號A、B部分現為台中市○○區○○路60巷道
    路所在。詎被上訴人未經上訴人及其他共有人同意，竟於民
    國（下同）90年前之某日，於附圖編號A面積約14 平方公尺
    、編號B面積約7平方公尺區域，埋設自來水管線，此舉顯屬
    侵害上訴人及共有人之所有權。
  (二)系爭四筆土地之申報地價為每平方公尺新臺幣（下同）1,84
    0元。上訴人請求被上訴人給付5年期間相當於租金之損害賠
    償，是就附圖編號A部分，被上訴人應給付上訴人9,016元及
    自起訴日之翌日起至拆除自來水管線之日止，按年於每年 1
    月1日前給付1,803元；就附圖編號B 部分，被上訴人應給付
    上訴人及共有人徐笙裕、徐宗誠、徐宗源4,580 元及自起訴
    日之翌日起至拆除自來水管線之日止，按年於每年1月1日前
    給付902元。爰本於民法第767條前段、中段，所有物返還請
    求權暨所有權妨害除去請求權，請求被上訴人除去侵害、返
    還佔用之土地，另依民法第184條第1項、第179 條規定，請
    給付相當於租金之損害。訴之聲明：被上訴人應將附圖編
    號A 部分所示自來水管線（位置、面積以實測為準）拆除，
    將佔用之土地返還上訴人，並給付9,016 元及自起訴日翌日
    起至拆除自來水管線之日止，按年於每年1月1日前給付1,80
    3元，被上訴人應將附圖編號B部分所示自來水管線（位置
    、面積以實測為準）拆除，將佔用之土地返還上訴人及全體
    共有人，並給付4,508 元及自起訴日翌日起至拆除自來水管
    線之日止，按年於每年1月1日前給付902元。
二、上訴人於本院補陳：
   1、自來水用戶項自來水公司聲請供水使用之契約關係，應屬
      繼續性供給契約，水錶以外自來水管之鋪設維護是屬自來
      水公司之責，僅各用戶水錶以內之水管之鋪設維護由各戶
      自行負責，故用戶水錶以外自來水管之漏水、損壞、更換
      由自來水公司自行吸收、維修及管理，此為常情，則被上
      訴人既自承系爭土地所埋設之自來水管係其施作埋設，並
      提出系爭土地下自來水管施工圖等情，豈無自來水法第52
      條適用之餘地。至於用水戶因向被上訴人申請配用自來水
      ，而須負擔用戶水錶以外之自來水管埋設施作及材料費用
      ，係基於供水使用之契約關係之約定，用水戶並不取得此
      等自來水管之所有權甚明。原判決對於被上訴人於系爭土
      地下所埋設之自來水管，究係有無自來水法第52條規定之
      適用，要屬兩造間重要之攻擊防禦方法，毫無論斷，自屬
      判決不備理由違法。又被上訴人並無上訴人主張佔用系爭
      土地情事抗辯，即非法院得依職權斟酌，原審此部分之判
      決理由，顯有認作主張之違法情形。
   2、證人陳金獅、包順慶、徐淑英在另案與上訴人間之回復原
      狀事件之訴訟中均抗辯主張系爭土地之通行道路即豐年路
      60巷為既成巷道，為具有公用地役權之事實，並未主張上
      訴人之被繼承人徐文榜有同意約定將上述土地提供渠等通
      行之情。而證人陳金獅、徐淑英在原審中證稱上訴人的父
      親有口頭約定提供通行及埋設自來水管等語，顯與訴訟結
      果有自身直接利害關係之他案訴訟所為之陳述有歧異不符
      ，且難期渠等證言客觀信實，自不能採信，原判決未斟酌
      上情，據予採信，顯有認定事實未憑證據及理由不備之違
      法。另證人包順慶與上訴人之被繼承人徐文榜於買賣契約
      中載明：「本件買賣地承買後水利地不能通行時，由賣主
      負責在本地前留六公尺為通行路」，顯然不及於系爭土地
      下水管之安設權，原判決竟混為一談謂本件徐文榜同意包
      順慶等住戶可通行使用系爭土地，則對於影響更小之地表
      下自來水管線埋設，當無再為反對之理云云，自屬未合。
   3、被上訴人對於願意自費設備者而准以裝設，用戶自費提供
      幹管之管理及使用權屬於被上訴人之事實，且被上訴人未
      經申請戶提出管線通過系爭土地所有權人簽章同意之書面
      證明，即擅自在系爭土地埋設自來水管，即屬以占有以外
      之方法妨害上訴人土地所有權無疑。退步言，縱認被上訴
      人基於供水使用之契約關係自證人包順慶等用水申請戶取
      得占有，被上訴人之占有為連鎖占有，屬債之關係，被上
      訴人僅得本於供水使用之契約對證人包順慶等用水申請戶
      主張權利，上訴人得本於所有物之物上請求權請求被上訴
      人返還占用之系爭土地。
   4、上訴聲明：(1)原判決廢棄。(2)如原審聲明所示。
三、被上訴人則以：台中市○○區○○路60巷10、12、14號陳張
    金鳳、包順慶、王連江於61年起陸續申請於附圖編號A、B土
    地（以下簡稱系爭土地）埋設自來水管線。而陳張金鳳等先
    前向上訴人父親徐文榜購買上述建物所在之土地時，徐文榜
    並同意提供於系爭土地供通行之用。又用水設備依自來水法
    第23條規定係指自來水用戶，因接用自來水所裝設之進水管
    、量水器、受水管、開關、分水支管、衛生設備之連接水管
    及水栓、水閥等。本件系爭土地所埋設者為屬於用水戶所有
    之用戶管線，非屬被上訴人所有之配水管，是被上訴人並無
    上訴人主張之佔用系爭土地情事等語。答辯聲明：上訴駁回
    。
參、法院之判斷：
一、按所有人對於無權占有或侵奪其所有物者，得請求返還之。
    對於妨害其所有權者，得請求除去之。民法第767 條前段、
    中段，分別定有明文。本件原告為系爭土地之所有權人或共
    有人之事實，業據其提出土地登記簿謄本可稽，自可信為真
    實（民法第758 條參照）。茲有爭執者，被告是否為無權占
    有人?
二、次按，本法（註：自來水法）所稱用水設備，係指自來水用
    戶，因接用自來水所裝設之進水管、量水器、受水管、開關
    、分水支管、衛生設備之連接水管及水栓、水閥等。自來水
    法第23條，定有明文。被告公司並依同法第58條訂定營業章
    程（報經主管機關核准後公告實施），其中該章程（第4 章
    用水設備）第12條第1項：「用戶用水設備分外線及內線二
    部分。外線指配水管至水量計（含水量計）間之設備（若設
    有總水量計者，以總水量計為內外線分界），由用戶向本公
    司所在地服務（營運）所申請並繳付應繳各費後，由本公司
    裝設；內線指水量計至水栓間之設備，由用戶委託合格自來
    水承裝商裝設，但情形特殊經雙方同意者，得併外線計費，
    由本公司裝設。」。另由經濟部依自來水法第50條第2 項訂
    定之自來水用戶用水設備標準，其中第2 條規定：本標準所
    稱之用戶管線，包括下列各款：一、進水管：由配水管至水
    量計間之管線。二、受水管：由水量計至建築物內之管線。
    三、分水支管：由受水管分出之給水管及支管。四、與衛生
    設備之連接水管。足見，進水管屬於用戶管線，該所有權屬
    於用戶所有無訛。本件上訴人所主張者係台中市○○區○○
    路60巷所埋設有自來水管線。經查，該自來水管線現係供台
    中市○○路60巷10號．12號、14號3戶使用，而該3戶門前各
    裝有水量計，此有被告提出圖示、照片、水籍基本資料查詢
    表及裝置工程申請書、裝置工程設計預（結）算書可稽，且
    被告所不爭執。是依上說明，上開埋設於台中市○○區○○
    路60巷內之系爭水管，係屬於用戶管線外線之進水管無訛，
    所有權係屬於台中市○○區○○路60巷10號、12號、14號各
    戶，被上訴人並非該進水管之所有權人，要堪認定。是以，
    本訴人依民法第767 條前段、中段之規定，對被上訴人而為
    本件拆除水管及返還土地之請求，於法即有未合，自無理由
    。
三、次查，台中市○○區○○路60巷10號．12號、14號房屋之土
    地，係訴外人陳張金鳳、包順慶、王連江於60、70年間，分
    別向上訴人之父親徐文榜買受，而於其上建築房屋等情，為
    上訴人所不爭執，並經陳金獅（註：陳張金鳳之配偶）、徐
    淑英（註：王連江之配偶，原告之姑媽）於原審證述明白，
    且有卷附之買受人為包順慶、陳張金鳳之買賣契約書影本可
    稽，自堪可信為真實。參諸，陳金獅於原審證稱：「當初與
    原告（註：即上訴人）之父親買現在住的地，有口頭上的約
    定，說這條巷子（註：即指台中市○○區○○路60巷）要給
    我們作道路使用，不然的話我們買在裡面沒有道路可走，現
    在屋內使用的自來水，管線有埋設通過台中市○○區○○路
    60巷這塊土地，當初係因原告的父親有答應我們可以在這塊
    土地埋設管線，這個約定並無寫成書面，都是以口頭約定。
    」等語（見原審卷第67、68頁）；徐淑英亦證稱：「現在通
    行這條60巷，當初係我弟弟（註：即指徐文榜）說要給我們
    通行的，屋內所使用的自來水，管線通過這條巷子，當初係
    我弟弟跟我說叫我埋在這裡的，我的這間是最早申請自來水
    的，其他的人以後申請也是埋設在這條巷子內。」等語（見
    原審卷第69頁）。另包順慶與徐文榜所立之買賣所有權移轉
    契約書（61年6月19 日）上亦載明：「本件買賣地，承買後
    水利地不能通行時，由賣主負責在本地前面留6 台尺為通行
    路。」等語（見原審卷第47頁）。足認，系爭水管線通過台
    中市○○區○○路60巷，係經當時之地主即徐文榜同意，嗣
    該3 戶始申請於該土地埋設水管，以供台中市○○區○○路
    60巷10 號、12號、14號3戶之用水，亦堪認定。是以，既經
    當時之土地所有權人同意，則被告公司於該巷路埋設系爭水
    管，即非侵害徐文榜之土地所有權可言。是上訴人據民法第
    184條第1項侵權行為之規定被上訴人為損害賠償之請求，於
    法亦有未合，亦無理由。
四、末查，系爭水管之所有權人，係屬台中市○○區○○路60巷
    10號、12號、14號3 戶之主人，而非被上訴人，業如前述。
    此即，被上訴人，非系爭水管之所有權人及占有人。則受有
    占有系爭4 筆土地之利益者，已非被上訴人甚明。準此，上
    訴人據民法第179條不當得利之規定，而為本件返還利益（
    即相當於租金之金額）之主張，於法仍有未合，亦無理由。
五、綜上，上訴人依民法第767條前段、中段及民法第184 條第1
    項、第179 條而為本件之主張，於法均有未合，自無理由，
    原審為其敗訴之判決，並駁回其假執行之宣告，理由雖有不
    同，結論初無二致，並無不合。上訴人意旨就此部分指摘原
    判決不當，求予廢棄改判，如原審所示之聲明，為無理由，
    應予駁回，爰為判決如主文第1項所示。
六、據上論結，本件上訴為無理由，依民事訴訟法第436條之1第
    3項、第449條第1項、第78條，判決如主文。
中    華    民    國    100   年     3    月    18    日
                          臺灣臺中地方法院民事第二庭
                              審判長法  官  王  銘
                                    法  官  吳崇道
                                    法  官  陳添喜
右為正本係照原本作成。
不得上訴。
中    華    民    國    100   年     3    月    18    日
                                    書記官  鐘麗芳